臺灣高等法院刑事判決
111年度上訴字第2618號
上  訴  人  
即  被  告  李道晟


選任辯護人  陳俊隆律師
上列上訴人因詐欺案件，不服臺灣桃園地方法院111年度審訴字
第260號，中華民國111年5月27日第一審判決（起訴案號：臺灣
桃園地方檢察署110年度偵字第41516號），提起上訴，本院判決
如下：
    主  文
上訴駁回。
    事  實
一、李道晟明知金融帳戶為個人信用之表徵，且任何人均可自行
    到金融機構申請開立存款帳戶而無特別之窒礙，而依一般社
    會生活之通常經驗，得預見非有正當理由，若有人不以自己
    名義申辦金融帳戶，反要求他人代為提領金融帳戶內不明匯
    入款項並交付，衡情當能預見該人之目的顯意在避免遭人以
    調閱申辦人資料之方式循線查得真實身分，故以該金融帳戶
    所為款項存、提之行為，恐係事涉不法犯罪行為，詎其竟為
    賺取出租金融機構帳戶並代為提領款項，即可獲得新臺幣（
    下同）3萬元之報酬，而於民國110年4月初某日，將其母李
    魏美蘭（所涉詐欺罪嫌，業經臺灣桃園地方檢察署110年度
    偵字第41516號案件為不起訴處分）所申辦之永豐商業銀行
    股份有限公司帳戶（帳號：000-00000000000000號，下稱永
    豐銀行帳戶）交予由真實姓名、年籍均不詳暱稱「阿駿」成
    年人所屬之詐欺犯罪集團（無證據證明有未滿18歲之人參與
    ，下稱本案詐欺集團），供作本案詐欺集團實施詐騙時指示
    他人之匯款工具使用。嗣本案詐欺集團某成年成員先於附表
    所示之時間，以附表「詐騙方式及經過」欄所示之詐騙方式
    ，向附表所示之呂榮雄施行詐術，致使其誤信為真，因而陷
    於錯誤，於附表「匯款時間」欄所示之時間，委託其胞妹及
    外甥女將如附表「匯款金額（新臺幣）」欄所示之金額匯入
    本案詐欺集團成年成員所指示如附表「匯入金融機構帳號」
    欄所示之帳戶內，嗣李道晟於同日經「阿駿」通知帳戶內已
    有款項匯入後，即與「阿駿」及本案詐欺集團之其他成年成
    員間共同意圖為自己不法之所有，基於三人以上共同詐欺取
    財之犯意聯絡，由李道晟委由不知情之李魏美蘭，於附表所
    示之提領時間、地點，提領永豐銀行帳戶內如附表「提領金
    額」欄所示之金額後，李魏美蘭再將所領得之款項交予李道
    晟，李道晟遂於同年4月16日下午3時許，依「阿駿」之指示
    將前開款項數額扣除其自身可獲取3萬元之報酬數額後，將
    餘款57萬元攜至位於桃園市桃園區之國強公園處，交予本案
    詐欺集團其他成員而繳回之。
二、案經宜蘭縣政府警察局礁溪分局報告臺灣桃園地方檢察署檢
    察官偵查起訴。
    理  由
壹、證據能力
　　按被告以外之人於審判外之言詞或書面陳述，除法律有規定
    者外，不得作為證據。惟按被告以外之人，於審判外之陳述
    ，雖不符刑事訴訟法第159 條之1 至第159 條之4 之規定，
    而經當事人於審判程序同意作為證據，法院審酌該言詞陳述
    或書面陳述作成時之情況，認為適當者亦得為證據。又當事
    人、代理人或辯護人於法院調查證據時，知有第159條第1項
    不得為證據之情形，而未於言詞辯論終結前聲明異議者，視
    為有前項之同意。刑事訴訟法第159 條之5 第1 項、第2項
    定有明文。本案所涉被告以外之人於審判外所為之陳述及所
    製作之文書，當事人及辯護人均未於言詞辯論終結前聲明異
    議，爭執其證據能力，且本院審酌結果，認該證據資料製作
    時之情況，尚無違法不當及證明力明顯過低之瑕疵，以之作
    為證據應屬適當，依上開規定，認該等供述證據均具證據能
    力。又卷內之文書證據，亦無刑事訴訟法第159條之4 之顯
    有不可信之情況與不得作為證據之情形，本院審酌上開證據
    資料製作時之情況，尚無違法不當及證明力明顯過低之瑕疵
    ，亦認為以之作為證據應屬適當，是依刑事訴訟法第159 條
    至第159 條之5 規定，所引用之卷證所有證據，如下揭所示
    均有證據能力，合先敘明。
貳、認定事實所憑證據及理由　　
    訊據被告李道晟對於委請不知情之母提供帳戶，取款後，再
    交付「阿駿」乙事，坦承不諱，然矢口否認涉有加重詐欺犯
    行，辯稱：伊借用其母帳戶與他人使用，是為博奕之用，所
    領款項是交給「阿駿」，伊不知有三人以上，且僅對於普通
    幫助詐欺有不確定故意，並沒有與三人以上詐騙他人云云。
    經查：
一、本件被害人呂榮雄於附表所示之時間，因附表「詐騙方式及
    經過」欄所示之詐騙方式遭詐騙，陷於錯誤，於附表「匯款
    時間」欄所示之時間，委託其胞妹及外甥女將如附表「匯款
    金額（新臺幣）」欄所示之金額匯入本案詐欺集團成年成員
    所指示如附表「匯入金融機構帳號」欄所示之帳戶內，旋遭
    證人李魏美蘭提走等情，業據被害人呂榮雄、證人李魏美蘭
    於警詢中之證述綦詳（詳如附表證據清單欄所示），並有如
    附表證據清單欄所示之證據資料在卷可佐，是此部分事實，
    首堪認定。
二、被告雖辯稱本件僅有幫助普通詐欺之不確定犯意云云，惟查
    ：
　㈠被告於警詢中明白供承：本件係於110年4月16日下午3時許依
    照阿駿指示，至國強公園（桃園市○○區○○○街00號）將57萬
    元交給一身高170、體型中等之男子，並沒有那人之聯絡方
    式，之後該人就離開，搭上休旅車離去等語（見偵卷第17頁
    ），被告雖於本院審理時供稱：阿駿打電話跟我說有錢進入
    伊母親永豐銀行內壢分行戶頭，伊就請其母領款，因為銀行
    就在其樓下。阿駿當時應該在桃園，伊拿到錢後就拿去桃園
    給他等語(本院卷第77頁)，然若被告未經阿駿指示交付詐騙
    集團之人，顯無在警局可如此具體供述取款之人之樣貌；況
    若阿駿可確認被害人業已匯款進入李魏美蘭帳戶，且可立時
    通知被告提領，則阿駿直接至被告住處或樓下銀行取款即可
    ，自無需再讓被告扣除3萬元，另與被告約往他處交款，是
    被告於警局之供述，顯較本院之辯解可採。況本件尚有詐騙
    集團之人對被害人實施詐術，是本件實施詐術之人自有超過
    3人以上無訛。　
　㈡又被告並不知阿駿年籍及真實姓名，對於阿駿所宣稱經營博
    奕事業等情亦未經查證，難認有何特別信賴關係，而被告委
    請其母提領款項並非小額，被告既係使用其母帳戶，對於款
    項來源顯可委請金融機構或警察先加查證後再予領款。又對
    於款項交付對象乙節，亦可請其提供身份證件，查明為何人
    之後再予交付，並取得收據，被告竟捨此不為，不知對方身
    份即交付大筆款項，顯不合常理。另觀諸卷附本案帳戶之交
    易明細，被告係於告訴人匯入款項未久即將該款項領出，有
    上開交易明細可憑（偵卷第53頁及背面），足見被告與阿駿
    隨時保持密切聯繫，且處於待命、聽從指示領款之狀態。參
    以被告於本案犯行發生之前，即曾經因提供金融機構提款卡
    、密碼供詐欺集團使用，經法院判刑確定，是其對於自己利
    用其母帳戶係擔任取款車手乙事顯有認識。
三、按刑法第339條之4第1項第2款之立法理由為多人共同行使詐
    術手段，易使被害人陷於錯誤，其主觀惡性較單一個人行使
    詐術為重，有加重處罰之必要，爰仿照本法第222條第1項第
    1款之立法例，將「三人以上共同犯之」列為第2款之加重處
    罰事由，本款所謂「三人以上共同犯之」，不限於實施共同
    正犯，尚包含同謀共同正犯（詳立法理由）。復按共同正犯
    之意思聯絡，原不以數人間直接發生者為限，即有間接之聯
    絡者，亦包括在內。如甲分別邀約乙、丙犯罪，雖乙、丙間
    彼此並無直接之聯絡，亦無礙於其為共同正犯之成立；又共
    同實行犯罪行為之人，在合同意思範圍以內，各自分擔犯罪
    行為之一部，相互利用他人之行為，以達其犯罪之目的者，
    即應對於全部所發生之結果，共同負責，不問犯罪動機起於
    何人，亦不必每一階段犯行，均經參與。再關於犯意聯絡，
    不限於事前有所協定，其於行為當時，基於相互之認識，以
    共同犯罪之意思參與者，亦無礙於共同正犯之成立。且數共
    同正犯之間，原不以直接發生犯意聯絡者為限，即有間接之
    聯絡者，亦包括在內。被告雖未參與向告訴人行騙之犯行，
    然被告係負責提供本案帳戶供告訴人匯入款項，並依「阿駿
    」之指示領取款項，及將所提領之款項交予「阿駿」指示之
    人，業如上述，雖被告未必對全部詐欺集團成員有所認識或
    知悉其等確切身分，亦未實際參與全部詐欺取財犯行，然此
    一間接聯絡犯罪之態樣，正為具備一定規模詐欺犯罪所衍生
    之細密分工模式，參與犯罪者透過相互利用彼此之犯罪角色
    分工，而形成一個共同犯罪之整體以利施行詐術，其等實均
    有以自己共同犯罪之意思，在共同犯意聯絡下，相互支援、
    供應彼此所需地位，相互利用他人行為，以達共同詐欺取財
    之目的，被告自應就其於本案所涉之詐欺取財犯行，與所屬
    詐欺集團成員負共同正犯之責任。
四、綜上所述，被告前開所辯，不足採信，本案事證明確，被告
    前開犯行，堪以認定，應予依法論科。　　
參、論罪
    核被告所為，係犯刑法第339條之4第1項第2款之三人以上共
    同詐欺取財罪。至公訴意旨認前階段之幫助詐欺取財為低度
    行為，應為後階段之三人以上共同詐欺取財高度行為所吸收
    ，故不再論以幫助詐欺取財罪等情，惟如前開說明，被告之
    前階段犯行既無由成立幫助詐欺取財罪，與本案三人以上共
    同詐欺取財之犯行間自無高、低度行為之吸收關係，是公訴
    意旨前開所認，容有誤會。至本件被害人係將款項匯入不知
    情之李魏美蘭帳戶，由李魏美蘭提領，再交付被告，此部分
    尚難認有掩飾、隱匿款項來源，已製造金流斷點。又詐騙集
    團內之分工細密，上下游間未必知悉彼此身份，是被告無法
    提供收受款項之人年籍，亦難認主觀上係為從事一般洗錢犯
    行，故本院認此部分並未另構成一般洗錢罪，附此敘明。又
    被告與「阿駿」及其他真實姓名年籍不詳之本案詐欺集團成
    年成員間，就上開犯行均有犯意聯絡及行為分擔，均應論以
    共同正犯。被告利用不知情之李魏美蘭為上開提領詐欺款項
    之行為，係間接正犯。
肆、駁回上訴之理由
一、原審詳查後，認被告上開犯行明確，適用刑法第339條之4第
    1項第2款、第38條之1第1項前段、第38條之1第3項，並審酌
    被告正值壯年，貪圖不法利益，率爾提供其母所有之帳戶供
    詐欺集團指定為被害人匯款之帳戶，並利用其母提領贓款後
    負責取、交贓款，使詐欺集團之詐欺取財犯行得以順利，復
    造成被害人財物損失外，被告之行為嚴重破壞社會秩序，惟
    念及被告犯後坦承犯行，僅為末端提供帳戶、領款之角色，
    與統合、指示、分配任務及親為誆騙、施詐者之其他詐欺共
    犯而言，其犯罪情節較輕；另考量被告尚未與告訴人達成和
    解，並賠償其損害60萬元等一切情狀，量處有期徒刑1年 4
    月。沒收部分則以：被告因本件犯行獲取3萬元之報酬，係
    屬其犯罪所得，應依刑法第38條之1第1項前段規定宣告沒收
    ，如全部或一部不能沒收或不宜執行沒收時，依同法第38條
    之1第3項規定，追徵其價額。核其認事用法並無違誤，量刑
    及沒收亦屬妥適，應予維持。
二、被告上訴意旨以：本件沒有辦法證明被告有詐騙行為直接故
    意，應該只是不確定幫助故意，原審判決被告加重詐欺，原
    因為三人以上，因為被告把錢交給阿駿以外的人，被告、阿
    駿及拿錢的人總共三人，但是不能僅憑被告的陳述而認定有
    第三人存在，故罪證不足。縱使被告有不確定故意，應該只
    是構成一般詐欺。又被告有類似前科，也不能排除阿駿跟被
    告說是做博奕，現在博奕也很流行，幫忙取款給予報酬也是
    合理，請撤銷原判決，改判6月以下有期徒刑云云。惟查被
    告確有上揭犯行，其所辯與事證不合，難以憑採，理由業如
    前貳、二、三所述，被告猶執前詞提起上訴，指摘原判決不
    當，請求改判為幫助普通詐欺罪，並無理由，應予駁回。
據上論斷，應依刑事訴訟法第368條，判決如主文。
本案經檢察官陳雅譽提起公訴，檢察官朱婉綺到庭執行職務。
中　　華　　民　　國　　111 　年　　9 　　月　　28　　日
                  刑事第八庭    審判長法　官 陳世宗
                                      法　官 吳勇毅
                                      法　官 呂寧莉
以上正本證明與原本無異。
如不服本判決，應於收受送達後20日內向本院提出上訴書狀，其
未敘述上訴之理由者並得於提起上訴後20日內向本院補提理由書
（均須按他造當事人之人數附繕本）「切勿逕送上級法院」。
                                      書記官 賴資旻
中　　華　　民　　國　　111 　年　　9 　　月　　28　　日
附表：
告訴人  詐騙方式及經過 匯款時間 匯款金額（新臺幣） 匯入金融機構帳號 分工情形 提領時間 提款金額（新臺幣） 交款地點 證據清單  呂榮雄    於110年4月14日晚間7時，先由某真實姓名年籍均不詳之詐欺集團成年成員撥打電話予呂榮雄，佯稱為其女兒，欲向其借取購屋尾款云云，致呂榮雄陷於錯誤，遂於右列時間，依指示匯款如右列所示之金額至本案詐欺集團成員所指示之右列帳戶內，旋即遭提領殆盡。 110年4月16日上午11時6分 42萬元 永豐商業銀行股份有限公司帳號 000-00000000000000號 帳戶；戶名：李魏美蘭 李魏美蘭 （提款） 、李道晟（收款後交款予詐欺集團成年成員） 110年4月16日中午12時57分 40萬元 桃園市○○區○○○街00號之國強公園處  1、被告李道晟於警詢、偵訊中之供述，及於原審準備程序、審理中之自白【見臺灣桃園地方檢察署110年偵字第41516號（下稱偵字第41516號卷）第17-19頁、第109-110頁、原審審訴字卷第56頁、第60頁、第61頁】。 2、證人即被害人呂榮雄於警詢中之供述（見偵字第41516卷第21-27頁）。 3、證人李魏美蘭於警詢時之指述（見偵字第41516號卷第13-16頁）。 4、合作金庫商業銀行匯款申請書代收入傳票、臺灣銀行匯款申請書回條聯（見偵字第41516號卷第65頁）。 5、永豐商業銀行作業處函暨檢附帳號000-00000000000000號號帳戶之開戶基本資料、交易明細內容、證人李魏美蘭所申辦上開帳戶存摺影本暨交易明細內容（見偵字第41516號卷第45-54頁、第59-63頁）。     110年4月16日下午2時13分 18萬               110年4月16日下午2時17分 20萬元